【裁判字號】    96,訴,2080
【裁判日期】    970306
【裁判案由】    商標評定
【裁判全文】
臺北高等行政法院判決
                                     96年度訴字第02080號
                              .
原      告  名佳美股份有限公司
代  表  人  甲○○（董事長）
訴訟代理人  丙○○
被      告  經濟部智慧財產局
代  表  人  王美花（局長）
訴訟代理人  丁○○
參  加  人  元寧貿易有限公司
代  表  人  乙○○（董事）
上列當事人間因商標評定事件，原告不服經濟部中華民國96年05
月03日經訴字第09606066960 號訴願決定，提起行政訴訟，並經
本院裁定命參加人獨立參加本件被告之訴訟。本院判決如下：
    主  文
原告之訴駁回。
訴訟費用由原告負擔。
    事  實
一、事實概要：原告於民國（以下同）93年05月04日以「丘比鴨
    」商標，指定使用於商標法施行細則第13條所定商品及服務
    分類表第18類之「書包、手提箱袋、旅行袋、皮夾、傘、嬰
    兒揹袋（帶）」等商品，向被告申請註冊，經被告核准列為
    註冊第0000000號商標（權利期間自94年02月16日至104年02
    月15日止）。嗣參加人於94年09月29日以該註冊商標有違商
    標法第23條第1 項第12、13款之規定，對之申請評定。案經
    被告審查，認系爭商標違反商標法第23條第1 項第13款之規
    定，乃於96年01月31日以中台評字第940375號商標評定書為
    「第0000000 號『丘比鴨』商標之註冊應予撤銷」之處分。
    原告不服，提起訴願，經訴願決定駁回，原告猶未甘服，遂
    向本院提起行政訴訟。本院因認本件訴訟之結果，參加人之
    權利或法律上利益將受損害，乃依行政訴訟法第42條第1 項
    規定，依職權裁定命參加人獨立參加本件被告之訴訟。
二、兩造聲明：
  (一)原告未於言詞辯論期日到場，依其起訴狀所載聲明如下：
  1.原處分及訴願決定均撤銷。
  2.訴訟費用由被告負擔。
  (二)被告聲明：
  1.駁回原告之訴。
  2.訴訟費用由原告負擔。
三、兩造之主張：
甲、原告主張：
  (一)按商標「相同或近似於他人同一或類似商品或服務之註冊商
    標或申請在先之商標，有致相關消費者混淆誤認之虞者」，
    不得註冊，固為現行商標法第23條第1 項第13款所明定，惟
    其適用必以兩商標相同或構成近似並有致相關消費者混淆誤
    認之虞為限。
  (二)系爭商標應無商標法第23條第1項第13、12款規定之適用：
  1.按「商標近似之意義係指二商標予人之整體印象有其相近之
    處，若其標示在相同或類似的商品/ 服務上時，具有普通知
    識經驗之消費者，於購買時施以普通之注意，可能會有所混
    淆而誤認二商品/ 服務來自同一來源或誤認不同來源之間有
    所關聯。」「判斷商標近似，應以商標圖樣整體為觀察。」
    分別為被告公告之「混淆誤認之虞」審查基準5.2.1 及5.2.
    3 所載。
  2.系爭商標應無商標法第23條第1項第13款規定之適用：
    (1)查據以評定之「丘比」、註冊第0000000號「元寧貿易有
      限公司設計圖」商標，一為未經註冊的中文「丘比」2 字
      ，然此2 字參加人在使用上並不固定，各種字體、型態都
      有，且往往與其他文字、圖形設計混雜，予消費者的印象
      是不固定的，無法形成一個統一的印象，因此也就無法形
      成一個固定的商品來源的印象。是以，系爭「丘比鴨」商
      標也就無致相關消費者有所混淆而誤認。即或使用統一固
      定的「丘比」字體商標也難謂與系爭商標近似，因系爭商
      標予人印象獨特，且給人的印象觀念就是一種鴨子，名叫
      「丘比鴨」，與沒有意義的「丘比」純文字的確有別，極
      易分辨，無致消費者混淆誤認之虞。
    (2)系爭「丘比鴨」商標為原告首創使用的商標，是一個整體
      ，於其圖樣中，3 個字同樣大小、同樣字體、沒有差別、
      一字排開、又有注音，豈是只有「丘比」2 字自為其圖樣
      整體予人寓目觀感最為搶眼深刻的部分。參加人係故意只
      挑前2 個字來比對，以誤導被告的審查，實不可取。無論
      兩造商標隔離異時異地觀察，或是併置細細比較，從「判
      斷商標近似，應以商標圖樣整體為觀察」之基準來看，兩
      造商標各具特色，其外觀予消費者的整體印象及所欲表達
      之概念都有極大的差異，實無致消費者產生混同誤認之虞
      。被告於同一商標其他商品類別原已有多件為不近似之認
      定，何以本案遽認為近似，實令人費解。
    (3)商標文字加上注音固非不常見，但不能說常見就是「並無
      任何獨特之處」，系爭商標確有其獨特之處，該中文字「
      丘比鴨」加上注音即變成系爭商標，音調特殊，唸之、視
      之，實為一絕。兩造商標實各具特色，其外觀予消費者的
      整體印象及所欲表達之概念都有極大差異，無致消費者產
      生混同誤認之虞。又據以評定註冊第0000000 號「元寧貿
      易有限公司設計圖」商標為附圖形之獨特設計，系爭商標
      亦是獨特，消費者對二者皆印象深刻，兩造商標各擁一片
      天，應不會有使人產生混同誤認之虞。
    (4)綜上所述，系爭商標既不近似於據以評定之商標，故應無
      商標法第23條第1 項第13款規定之適用，也當無同條第12
      款規定之適用。
  (三)原告對於兩造商標之不構成近似，要再強調的是：
  1.「丘比」2 字並不能說是系爭商標的主要部分，因主要部分
    應係指「商標圖樣中可分離、可獨立審查的部分」。系爭商
    標圖樣是「丘比鴨」，其中文字不能分離，且不是「丘比」
    ，更非據以評定註冊第0000000 號「元寧貿易有限公司設計
    圖」商標之圖樣，極易分辨，所以不會有同一家公司同一系
    列商標之聯想。兩造商標之差異、不構成近似，係其整體造
    型的差異，而非加註一「鴨」字如此簡單，參加人的認定顯
    不符審查實務基準。
  2.參加人謂其據以評定商標緣自「CUPID 」、「KEWPIE」，惟
    檢視其證據，多是玩偶，似是一個孩童、一個有對翅膀的小
    天使，其予消費者的印象實與系爭商標差距非常大，豈會有
    所混淆而誤認二商品來自同一來源。鴨子固有翅膀，但實際
    上，牠只能騰空跳躍數步而已，與想像中有翅膀的天使所表
    彰之觀念實在無相通之處，並無同一家公司同一系列商標之
    聯想的可能。
  3.據以評定註冊第0000000 號「元寧貿易有限公司設計圖」商
    標之文字本無特殊意義，在文字兩邊加上天使翅膀設計後，
    並非如參加人所稱「其外觀雖略經變化... 」，而係非常明
    顯的翅膀圖形，這樣反而稀釋了消費者心中「丘比」2 字之
    印象比重，該據以評定商標名稱不稱「丘比及圖」，而取名
    「林善華標章」，嗣讓與後仍改名「元寧貿易有限公司設計
    圖」，亦是基於這個原因。是以，兩造商標差異更巨，二者
    並不構成近似，實極為顯然。
  4.系爭商標並非隨意擷取他人商標再加一個字，而是整體設計
    外加注音的組合；且據以評定之「丘比」並未註冊，參加人
    註冊的是該第0000000 號「元寧貿易有限公司設計圖」商標
    ，惟後者一直都被視為一個圖形，而非「丘比」+ 「圖形」
    之聯合式商標。系爭商標絕非仿襲自參加人商標，而是自行
    設計創用，參加人之指控並非事實。
  5.系爭商標既經獨特刻意設計，參加人亦不爭執，就足以證明
    原告無攀附之意。原告苦心設計系爭商標，絕非出自仿襲，
    如何又稱「原告就此部分又無法提出任何說明，系爭商標之
    註冊申請顯非出於善意」，故系爭商標非出自仿襲。
  (四)原處分認為系爭商標與據以評定之第0000000 號商標均有相
    同的「丘比」2 字，惟參加人註冊時並未認定其商標圖樣上
    有「丘比」2 字，而只是一個圖形罷了。參加人無論申請註
    冊或實際使用該據以評定商標從來都是以一個圖形看待，「
    丘比」2 中文字作為其營利事業名稱之用途大過於商標之意
    義，「丘比」2 字作為商標，僅是評定本案時延伸演繹而來
    ，被告不該如此直接認定其為一單獨存在之商標。是以，被
    告以系爭商標有商標法第23條第1 項第13款規定之適用應屬
    無據，當然參加人所提系爭商標另有商標法第23條第1 項第
    12款規定之適用，當然也無依據。
  (五)綜上所述，系爭商標應無商標法第23條第1 項第12、13款規
    定之適用，原處分及訴願決定實有違誤，謹請鈞院明鑒，判
    決如訴之聲明，以維原告合法商標權益，並符法制。
乙、被告主張：
  (一)按「商標之註冊違反第23條第1項或第59條第4項規定之情形
    者，利害關係人或審查人員得申請或提請商標專責機關評定
    其註冊。」「評定商標之註冊有無違法事由，依其註冊公告
    時之規定。」分別為商標法第50條第1項及第52條之規定。
    本件系爭商標係於94年02月16日公告註冊，其商標之評定核
    應適用92年11月28日修正施行之商標法。
  (二)按商標「相同或近似於他人同一或類似商品或服務之註冊商
    標或申請在先之商標，有致相關消費者混淆誤認之虞者」，
    不得註冊，為商標法第23條第1 項第13款本文所規定。所謂
    有致消費者混淆誤認之虞，係指商標給予消費者的印象，可
    能致使消費者混淆而誤認商品/ 服務之來源，包括誤認來自
    不同來源的商品/ 服務以為來自同一來源，或者誤認二商標
    之使用人間存在關係企業、授權關係、加盟關係或其他類似
    關係。而判斷是否有混淆誤認之虞，被告公告之「混淆誤認
    之虞」審查基準，列有各項相關參考因素。其中商標近似及
    商品類似二項要素，依前揭法條規定為必須具備之要件。
  (三)本案存在之相關因素之審酌：
  1.商標是否近似暨其近似之程度：
    (1)商標近似係指二商標予人之整體印象有其相近之處，若其
      標示在相同或類似的商品/ 服務上時，以具有普通知識經
      驗之消費者，於購買時施以普通之注意，可能會有所混淆
      而誤認二商品/ 服務來自同一來源或誤認不同來源之間有
      所關聯（前揭審查基準5.2.1 參照）。商標近似之判斷得
      就二商標外觀、觀念及讀音為觀察。
    (2)查系爭商標圖樣與據以評定之註冊第0000000 號「元寧貿
      易有限公司設計圖」商標圖樣相較，二者予人寓目印象深
      刻均有相同之「丘比」2 字，於異時異地隔離觀察，外觀
      及觀念極相彷彿，以具有普通知識經驗之消費者，於購買
      時施以普通之注意，可能會有所混淆而誤認二者來自同一
      來源或雖不相同但有關聯之來源，應屬構成近似之商標（
      經濟部經訴字第09506182810 號訴願決定書意旨參照）。
  2.商品是否類似暨其類似之程度：
    (1)商品類似之意義係指二個不同的商品，在功能、材料、產
      製者或其他因素上具有共同或關聯之處，如果標上相同或
      近似的商標，依一般社會通念及市場交易情形，易使商品
      消費者誤認其為來自相同或雖不相同但有關聯之來源（前
      揭審查基準5.3.1參照）。
    (2)查兩造商標相較，二者皆分別指定使用於「書包」、「傘
      」、「嬰兒揹袋（帶）」等同一或類似商品，如標示相同
      或近似的商標，依一般社會通念及市場交易情形，易使消
      費者誤認其為來自相同或雖不相同但有關聯之來源，則兩
      造商標所指定使用之商品間亦存在高度程度之類似關係。
  (四)本件綜合兩造商標圖樣近似及商品高度類似之程度等因素加
    以判斷，一般消費者極有可能誤認二商標之商品為同一來源
    ，或者誤認二商標之使用人間存在關係企業、授權關係、加
    盟關係或其他類似關係，而產生混淆誤認情事，應有商標法
    第23條第1 項第13款規定之適用。又系爭商標既應依上開規
    定撤銷其註冊，則其是否尚有違商標法第23條第1 項第12款
    之規定，即無庸審究，併予敘明。
  (五)綜上論述，被告原處分洵無違誤，敬請駁回原告之訴。
丙、參加人主張：如同被告訴訟代理人上開所述。
    理  由
甲、程序方面：
一、本件被告之代表人原為蔡練生，自96年12月3 日起變更為王
    美花，有行政院令一紙在卷足憑，是其聲明承受訴訟，核無
    不合，應予准許，合先敘明。
二、本件原告經合法通知，未於言詞辯論期日到場，核無行政訴
    訟法第218 條準用民事訴訟法第386 條所列各款情形，爰依
    被告之聲請，由其一造辯論而為判決。
乙、實體方面：
一、按商標「相同或近似於他人同一或類似商品或服務之註冊商
    標或申請在先之商標，有致相關消費者混淆誤認之虞者」，
    不得註冊，為商標法第23條第1 項第13款所明定。所謂「有
    致相關消費者混淆誤認之虞」者，係指兩商標因相同或構成
    近似，致使相關消費者誤認為同一商標，或雖不致誤認兩造
    商標為同一商標，但極有可能誤認兩造商標之商品/ 服務為
    同一來源之系列商品/ 服務，或誤認兩造商標之使用人間存
    在關係企業、授權關係、加盟關係或其他類似關係而言。而
    判斷有無混淆誤認之虞，則應參酌商標識別性之強弱、商標
    之近似及商品/ 服務類似等相關因素之強弱程度、相互影響
    關係及各因素等綜合認定是否已達有致相關消費者產生混淆
    誤認之虞。
二、本件係原告前於93年05月04日以「丘比鴨」商標，指定使用
    於商標法施行細則第13條所定商品及服務分類表第18類之「
    書包、手提箱袋、旅行袋、皮夾、傘、嬰兒揹袋（帶）」等
    商品，向被告申請註冊，經被告核准列為註冊第0000000 號
    商標；嗣參加人於94年09月29日以該註冊商標有違商標法第
    23條第1 項第12、13款之規定，對之申請評定。案經被告審
    查，認系爭商標違反商標法第23條第1 項第13款之規定，乃
    評定為「第0000000 號『丘比鴨』商標之註冊應予撤銷」之
    處分。原告不服，提起訴願，經訴願決定駁回，原告猶未甘
    服，向本院提起行政訴訟，並為如事實欄所載之主張。是本
    件應審究者厥為系爭商標有無違反商標法第23條第1 項第13
    款之規定。
三、本院判斷如下：
  (一)按商標近似係指二商標予人之整體印象有其相近之處，若其
    標示在相同或類似的商品╱服務上時，以具有普通知識經驗
    之消費者，於購買時施以普通之注意，可能會有所混淆而誤
    認二商品╱服務來自同一來源或誤認不同來源之間有所關聯
    （審查基準5.2.1 參照）。另按判斷商標近似，應以商標圖
    樣整體為觀察；此乃係由商標呈現在商品之消費者眼前的是
    整體圖樣，而非割裂為各部分分別呈現。而商標外觀近似係
    指商標圖樣之構圖、排列、字形、設色等，有產生混同誤認
    之虞者。查本件系爭註冊第0000000 號「丘比鴨」商標圖樣
    係由單純中文「丘比鴨」及其注音符號所組成，與據以評定
    之註冊第0000000 號「元寧貿易有限公司設計圖」商標圖樣
    相較，二者均有相同「丘比」2 字，且「丘比」2 字乃置於
    前面，雖系爭商標於後多一個「鴨」字，然二者予人寓目印
    象深刻均有相同之「丘比」2 字，於異時異地隔離觀察，以
    具有普通知識經驗之消費者，於購買時施以普通之注意，可
    能會有所混淆而誤認二商品來自同一來源或雖不相同但有關
    聯之來源，應屬構成近似之商標。
  (二)再者，商品類似之意義乃指二個不同的商品，在功能、材料
    、產製者或其他因素上具有共同或關聯之處，如果標上相同
    或近似的，依一般社會通念或市場交易情形，易使商品消費
    者誤認其為來自相同或雖不同但有關聯之來源，則此二個商
    品間即存在類似的關係。查系爭商標指定使用於商標法施行
    細則第13條所定商品及服務分類表第18類之「書包、手提箱
    袋、旅行袋、皮夾、傘、嬰兒揹袋（帶）」等商品，而據以
    評定商標指定亦使用於商品及服務分類表第18類之「皮包、
    書包、旅行箱、手提袋、遮陽傘、雨傘、嬰兒揹袋、嬰兒揹
    帶、嬰兒吊袋」等商品，二者商標相較，其商品之原料、用
    途、功能大致相當，在用途、功能、產製者、行銷管道及場
    所等因素上具有共同或關聯之處，應屬類似商品。
  (三)綜上，揆諸兩造商標高度近似之程度及指定商品間高度類似
    等因素，依一般社會通念及市場交易情形，系爭商標之註冊
    ，有使相關公眾誤認二商標之使用人間存在關係企業、授權
    關係、加盟關係或其他類似關係，而使相關公眾對其所表彰
    之商品來源或產製主體發生混淆誤認之虞。從而，被告以系
    爭商標有違商標法第23條第1 項第13款之規定，而為系爭商
    標之註冊應予撤銷之處分，依法自無不合。
四、綜上所述，原處分依法並無不合，訴願決定予以維持，亦無
    違誤。原告訴請撤銷原處分及訴願決定，為無理由，應予駁
    回。
五、本件事證已明，兩造其餘主張或答辯，已與本院判決結果無
    影響，爰毋庸一一論列，併此敘明。
據上論結，原告之訴為無理由，依行政訴訟法第218 條、民事訴
訟法第385 條第1 項前段、行政訴訟法第98條第1 項前段，判決
如主文。
中    華    民    國    97    年    3    月     6     日
                   臺北高等行政法院第七庭
                             審判長法  官  李得灶
                                   法  官  林育如
                                   法  官  黃秋鴻
上為正本係照原本作成。
如不服本判決，應於送達後20日內，向本院提出上訴狀並表明上
訴理由，如於本判決宣示後送達前提起上訴者，應於判決送達後
20日內補提上訴理由書（須按他造人數附繕本）。
中    華    民    國    97    年    3    月     6     日
                                   書記官  林苑珍


司法院資訊處製作；財團法人民間司法改革基金會備份。
